ACORDAO-COMPLETO-2451388

ACÓRDÃO 80/2021 ATA 1/2021 - PLENÁRIO

VISTOS, relatados e discutidos estes autos da Representação formulada pela Secretaria de Macroavaliação Governamental noticiando a ocorrência de possíveis irregularidades, por parte do Estado de Goiás, na aplicação de recursos provenientes dos saldos federais objeto de transposição ou reprogramação autorizada pela Lei 14.029/2020 em ações de médio e longo prazo.
ACORDAM os Ministros do Tribunal de Contas da União, reunidos em sessão do Plenário, ante as razões expostas pelo Relator, em:
9.1. com fulcro no art. 276, caput e § 1º, do Regimento Interno/TCU, referendar a medida cautelar adotada pelo Relator por meio do Despacho a que se refere a Peça 12 destes autos, bem como as medidas acessórias constantes do mencionado documento; 
9.2. encaminhar cópia desta deliberação ao Governo do Estado de Goiás, ao Ministério da Cidadania e ao Fundo Nacional de Assistência Social.

Representação sobre possíveis irregularidades na aplicação de recursos provenientes em saldos federais objeto de transposição ou reprogramação autorizada pela Lei 14.029/2020 em ações de médio e longo prazo.

Ministério da Cidadania, Estado de Goiás e Fundo Nacional de Assistência Social.

3. Interessado: Secretaria de Macroavaliação Governamental - Semag.

13.1. Ministros presentes: Ana Arraes (Presidente), Walton Alencar Rodrigues, Benjamin Zymler, Augusto Nardes, Aroldo Cedraz, Raimundo Carreiro, Bruno Dantas e Jorge Oliveira.
13.2. Ministro-Substituto convocado: Marcos Bemquerer Costa (Relator).
13.3. Ministro-Substituto presente: André Luís de Carvalho.

ACORDAO-COMPLETO-2495204

Acórdão de Relação 12072/2021 - Primeira Câmara

Acórdão de Relação

Primeira Câmara

ACORDAO-COMPLETO-2471183

Acórdão 944/2021 - Plenário

MARCOS BEMQUERER

Trata-se de Representação formulada pela Secretaria de Macroavaliação Governamental - Semag noticiando a ocorrência de possíveis irregularidades, por parte do Estado de Goiás, na aplicação de recursos provenientes dos saldos federais objeto de transposição ou reprogramação autorizada pela Lei 14.029/2020 em ações de médio e longo prazo.
2. 	Transcrevo, a seguir, com os devidos ajustes de forma, a instrução da Semag, por meio da qual os fatos atinentes a estes autos estão circunstanciados (peça 9) :
"I. INTRODUÇÃO 
	A presente Representação, formulada com fundamento no art. 237, inciso VI, do Regimento do Tribunal de Contas da União, tem por finalidade analisar as [indagações da] Secretaria de Desenvolvimento Social do Estado de Goiás (peça 8) , acompanhada do Parecer da Procuradoria-Geral do Estado de Goiás aprovado pelo Despacho 1.963/2020-GAB, de 20/11/2020, sobre a possibilidade de, após transferência de rubrica orçamentária específica, destinada à Ação 'Proteção Social de Emergência', executar a construção de Centro de Referência de Assistência Social (Cras) e de Centro de Referência Especializado de Assistência Social (Creas) , por meio da transposição dos recursos federais de exercícios anteriores. Os questionamentos chegaram à Secretaria de Macroavaliação Governamental (Semag) pelo Gabinete do ministro Raimundo Carreiro, que solicitou subsídios técnicos sobre o tema.
A possibilidade de transposição e reprogramação de saldos federais vinculados aos blocos de financiamento do Sistema Único de Assistência Social (Suas) foi autorizada pela Lei 14.029, de 28/07/2020, com o seguinte teor:
'Art. 1º Ficam autorizadas aos Estados, ao Distrito Federal e aos Municípios a transposição e a reprogramação dos saldos financeiros remanescentes de exercícios anteriores, constantes de seus respectivos fundos de assistência social, provenientes do Fundo Nacional de Assistência Social, independentemente da razão inicial do repasse federal.
Parágrafo único. Os recursos de que trata o caput deste artigo serão unificados em rubrica orçamentária específica destinada à Proteção Social de Emergência.
Art. 2º  A transposição e a reprogramação de saldos financeiros de que trata esta Lei serão destinadas exclusivamente à realização de ações de assistência social, em conformidade com a Lei nº 8.742, de 7 de dezembro de 1993, para o atendimento de crianças e adolescentes, idosos, mulheres vítimas de violência doméstica, população indígena e quilombola, pessoas com deficiência e população em situação de rua ou em qualquer circunstância de extrema vulnerabilidade decorrente de calamidade pública e para a ampliação do cadastro social representado pelo Cadastro Único para Programas Sociais (CadÚnico) e ficarão condicionadas à observância prévia pelos Estados, pelo Distrito Federal e pelos Municípios dos seguintes requisitos:
I - cumprimento dos objetos e dos compromissos previamente estabelecidos em atos normativos específicos expedidos pela direção do Sistema Único de Assistência Social (Suas) ;
II - inclusão dos recursos financeiros transpostos e reprogramados no Plano de Assistência Social e na respectiva legislação orçamentária; e
III - prévia ciência, por escrito, das ações a serem desenvolvidas pelo Fundo, a cada membro do respectivo Conselho de Assistência Social.
§ 1º O disposto no inciso II do caput deste artigo, no que se refere ao tratamento orçamentário da transposição, aplica-se à União.
§ 2º Os valores relacionados à transposição e à reprogramação de saldos financeiros de que trata esta Lei não serão considerados parâmetros para os cálculos de futuros repasses financeiros por parte do Ministério da Cidadania.
Art. 3º Os entes federativos que realizarem a unificação dos saldos na rubrica orçamentária de Proteção Social de Emergência de que trata o art. 1º desta Lei deverão comprovar a execução orçamentária no instrumento de prestação de contas, observados os normativos aplicáveis à matéria disciplinados pelo Ministério da Cidadania.
Art. 4º A população em situação de rua será atendida, particularmente no que tange a:
I - acesso a alimentação adequada, especialmente a restaurantes populares, com as adequações necessárias para evitar contaminação por agentes infecciosos e aglomerações, observado, em caso de emergência de saúde pública, o distanciamento social preconizado pela Organização Mundial da Saúde (OMS) durante as refeições, com a disponibilização de materiais de higiene necessários;
II - ampliação dos espaços de acolhimento temporário, com as adaptações necessárias para garantir a vida, a saúde, a integridade e a dignidade dos acolhidos, com o fornecimento de camas e colchões individuais, observado o distanciamento preconizado pela OMS em caso de emergência de saúde pública;
III - disponibilização de água potável em todas as praças e logradouros públicos e viabilização de imediato acesso aos banheiros públicos já existentes, sem prejuízo da implantação de outros sanitários para uso público, assegurado o planejamento para a devida higienização;
IV - atendimento psicossocial.
...
Art. 5º  (VETADO) .
Art. 5º Fica suspensa por 120 (cento e vinte) dias, contados de 1º de março de 2020, a obrigatoriedade do cumprimento das metas e dos requisitos quantitativos e qualitativos pactuados pelos Estados, pelo Distrito Federal e pelos Municípios com a União no âmbito do Suas, garantindo-lhes os repasses dos recursos pactuados, na sua integralidade.   
Art. 6º O disposto nesta Lei aplica-se durante a vigência de qualquer estado de calamidade pública reconhecido pelo Congresso Nacional. (grifamos) '
Questiona-se, ainda, a possibilidade de destinação, no período eleitoral, dos saldos de recursos federais reprogramados (saldos até 2019) , assim como a sua destinação para construção de Cras (unidade pública de abrangência municipal destinada à implementação de ações voltadas para o plano de proteção social básica) e Creas (unidade pública de abrangência e gestão municipal, estadual ou regional incumbida da implementação de ações voltadas para proteção social especial) , referidos nos arts. 6º-A e 6º-C da Lei 8.742/1993 (Lei Orgânica da Assistência Social - Suas) . Outro questionamento apresentado diz respeito à possibilidade de o Estado de Goiás, ao invés de aplicar diretamente os saldos de recursos federais, realizar transferências aos respectivos municípios.
Embora o art. 3º da Lei 14.029/2020 preveja que os entes subnacionais, que realizarem a unificação dos saldos de recursos federais na rubrica orçamentária de 'Proteção Social de Emergência', deverão comprovar a execução orçamentária no instrumento de prestação de contas de acordo com os normativos aplicáveis à matéria disciplinados pelo Ministério da Cidadania, até a presente data, não foram editados normativos específicos por parte do referido Ministério.
As questões suscitadas nos autos se inserem em paisagem esparsa e naturalmente complexa, exigindo um exame detido à luz das normas gerais de assistência social, de finanças públicas e normas específicas do setor, expondo a necessidade de expedição de orientações urgentes pelo Ministério da Cidadania antes do encerramento do exercício.
Dada a urgência e a complexidade da matéria, a presente análise contou com a inestimável colaboração e presteza da equipe da Secretaria Nacional de Assistência Social (SNAS) que, instada pela Semag, prontamente aceitou o convite para participar de reunião técnica virtual na noite do dia 17/12/2020 e prestou os subsídios que possibilitaram a formulação desta instrução em caráter emergencial (peças 5) . A Secretaria de Orçamento Federal (SOF) , atendendo à solicitação da Semag, compartilhou valiosos esclarecimentos sobre a estrutura orçamentária dos blocos de financiamento do Suas (peça 6) , essencial para dirimir as dúvidas que se sucederam no curso da instrução.  Também foram empreendidas tratativas com a Diretoria da Secretaria de Controle Externo da Previdência e da Assistência Social (SecexPrevi) incumbida de fiscalizar a área de assistência social, que colaborou com informações relevantes consideradas na fundamentação da presente instrução.
II. ADMISSIBILIDADE
A admissibilidade do processo de Representação é disciplinada pelo art. 237, inciso VI e parágrafo único, do RITCU, bem como pelo art. 18-B, parágrafo único, da Resolução-TCU 175/2005, alterada pela Resolução-TCU 298/2018, segundo o qual as representações que tratarem de questões relativas às atividades fins de órgãos ou entidades serão distribuídas ao relator em cuja lista constar o órgão responsável. No biênio 2019-2020, o Ministério da Cidadania integra a Lista de Jurisdicionado 10, da relatoria do ministro-substituto Marcos Bemquerer. 
O tema se insere no campo de competência desta Corte de Contas, tanto pela necessidade de esclarecer a natureza jurídica dos recursos e as regras de utilização dos saldos apurados até o encerramento do presente exercício, quanto pelos seus reflexos sobre a prestação de contas de recursos de natureza federal.
De saída, verifica-se o interesse da União na análise da aplicação dos recursos de natureza federal na medida em que o inciso VI do art. 71 da Constituição da República Federativa do Brasil (CRFB) insere na competência deste Tribunal a fiscalização da 'aplicação de quaisquer recursos repassados pela União mediante convênio, acordo, ajuste ou outros instrumentos congêneres, a Estado, ao Distrito Federal ou a Município', independentemente do instrumento jurídico adotado para efetivar o repasse e o tipo de transferência intergovernamental (obrigatória e voluntária) , desde que a origem do recurso seja de natureza federal.
No caso específico da assistência social, a matéria foi pacificada com o julgamento de mérito da Ação Direta de Inconstitucionalidade 1.934 (rel. min. Luís Roberto Barroso) , ajuizada Associação dos Membros dos Tribunais de Contas do Brasil (Atricon) , que defendeu a natureza federal dos recursos repassados pelo Fundo Nacional de Assistência Social (FNAS) e a consequente competência da União para sua fiscalização, avaliação e controle. Ao apreciar o mérito, em 7/2/2019, o Supremo Tribunal Federal (STF) reconheceu a inconstitucionalidade do art. 1º da Lei 9.604/1998, que fixou a competência dos Tribunais de Contas Estaduais e de Câmaras Municipais para análise da prestação de contas da aplicação de recursos financeiros oriundos do FNAS, repassados aos entes subnacionais (peça 7) . De acordo com a decisão, a competência para o controle da prestação de contas da aplicação de recursos federais é do Tribunal de Contas da União (TCU) , conforme o art. 70 e incisos da CRFB. Ainda segundo o julgado, a previsão de repasse automático de recursos do fundo nacional para os entes subnacionais, ainda que desvinculado da celebração prévia de convênio, ajuste, acordo ou contrato, não afasta a competência do TCU prevista no art. 71, VI, da Lei Maior. 
A legitimidade da Secretaria de Macroavaliação Governamental (Semag) para formular a presente Representação decorre da competência prevista nos arts. 42 e 43 da Resolução-TCU 284/2016 e alterações posteriores, além dos riscos vislumbrados em razão da natureza jurídica das transferências federais e suas repercussões sobre as finanças nacionais, tais como a utilização dos recursos para pagamento de despesa com pessoal e possíveis repercussões na metodologia de cálculo da receita corrente líquida federal. Cite-se o Acórdão 4074/2020-TCU-Plenário (rel. min. Bruno Dantas) . 
III. EXAME TÉCNICO
3.1. Preliminar
Os questionamentos formulados pela Secretaria de Desenvolvimento Social do Estado de Goiás e as considerações assentadas no Parecer da Procuradoria-Geral do Estado de Goiás exigem análise detida sobre a natureza jurídica dos recursos federais transferidos no bojo da Lei 8.742/1993. 
Para tanto, faz-se necessário, preliminarmente, uma breve análise do arranjo jurídico-institucional do financiamento da Política Nacional de Assistência Social (PNAS) , assim como uma breve reflexão sobre natureza jurídica das transferências federais realizadas no âmbito da Sistema Único de Assistência Social (Suas) , tendo como norte a jurisprudência desta Corte de Contas sobre o tema.
3.1.1. Arranjo Jurídico-Institucional do Financiamento da Política Nacional de Assistência Social
A assistência social, direito do cidadão e dever do Estado, insere-se na Política de Seguridade Social não contributiva, que provê os mínimos sociais, realizada por meio de um conjunto integrado de ações de iniciativa pública e da sociedade, para garantir o atendimento às necessidades básicas. Deve, assim, observar os princípios constitucionais norteadores da seguridade social (arts. 193-195) e as regras específicas estatuídas pelo art. 204. 
Segundo o disposto no parágrafo único do art. 194 da Constituição da República Federativa do Brasil (CRFB) , compete ao Poder Público, nos termos da lei, organizar a seguridade social, com base nos seguintes objetivos: i) universalidade da cobertura e do atendimento; ii) uniformidade e equivalência dos benefícios e serviços às populações urbanas e rurais; iii) seletividade e distributividade na prestação dos benefícios e serviços; iv) irredutibilidade do valor dos benefícios; v) equidade na forma de participação no custeio; vi) diversidade da base de financiamento, identificando-se, em rubricas contábeis específicas para cada área, as receitas e as despesas vinculadas a ações de saúde, previdência e assistência social, preservado o caráter contributivo da previdência social. Consoante o § 10 do art. 195, com redação dada pela Emenda Constitucional (EC) 20/1998, a lei definirá os critérios de transferência de recursos para o sistema único de saúde e ações de assistência social da União para os entes subnacionais, e dos estados para os municípios, observada a respectiva contrapartida de recursos.          
Além das fontes de financiamento próprias da seguridade social (art. 195 da CRFB) , a partir de 2003, os entes subnacionais passaram a poder vincular, facultativamente, o programa de apoio à inclusão e à promoção social até cinco décimos por cento de sua receita tributária líquida, vedada a aplicação desses recursos no pagamento de: i) despesas com pessoal e encargos sociais; ii) serviço da dívida; iii) qualquer outra despesa corrente não vinculada diretamente aos investimentos ou ações apoiados (art. 204, parágrafo único) . 
O art. 204 da CRFB estabelece, a título de diretriz para organização das ações governamentais, a descentralização político-administrativa, cabendo a coordenação e as normas gerais à esfera federal e a coordenação e a execução dos respectivos programas às esferas estadual e municipal, bem como a entidades beneficentes e de assistência social (inciso I) .
A modelagem institucional da PNAS foi fixada pela Lei 8.742/1993, que define normas de organicidade do Suas, estabelecendo princípios (art. 4º) , diretrizes (art. 5º) , normas de organização e gestão (arts. 6º-19) , as quais foram substancialmente alteradas pela Lei 12.435/2011. Dentre as alterações aprovadas pela Lei em comento, sobressai a previsão do art. 6º-E, segundo o qual os recursos do cofinanciamento do Suas, destinados à execução das ações continuadas de assistência social, poderão ser aplicados no pagamento dos profissionais que integrarem as equipes de referência, responsáveis pela organização e oferta daquelas ações, conforme percentual apresentado pelo Ministério e aprovado pelo Conselho Nacional de Assistência Social (CNAS) . 
Essa permissão, introduzida somente em 2011, deve ser analisada à luz da vedação prevista no inciso X do art. 167 da CRFB, com redação dada pela Emenda Constitucional (EC) 19/1998, que proibiu a utilização de recursos federais e estaduais repassados discricionariamente, sob a forma de transferência voluntária, para pagamento de despesas com pessoal ativo, inativo e pensionista, dos entes subnacionais. O tema foi enfrentado pela Advocacia-Geral da União (AGU) no Parecer 75/2011/DENOR/CGU/AGU, que concluiu pela classificação obrigatória da transferência (peça 4, fls. 72-88) .
A Lei 12.435/2011 também definiu o rol de competências da União (art. 12) , merecendo destaque: i) responder pela concessão e manutenção dos benefícios de prestação continuada definidos no art. 203 da CRFB; ii) apoiar técnica e financeiramente os serviços, os programas e os projetos de enfrentamento da pobreza em âmbito nacional; iii) cofinanciar, por meio de transferência automática, o aprimoramento da gestão, os serviços, os programas e os projetos de assistência social em âmbito nacional; iv) atender, em conjunto com os entes subnacionais, às ações assistenciais de caráter de emergência; v) realizar o monitoramento e a avaliação da política de assistência social e assessorar os entes subnacionais para seu desenvolvimento. 
Além de criar o CNAS, o art. 18 do Suas fixou as competências do Conselho, dentre as quais deve-se ressaltar: i) a aprovação da PNAS; ii) a apreciação e aprovação da proposta orçamentária da Assistência Social a ser encaminhada pelo órgão federal responsável pela coordenação da PNAS; iii) aprovação de critérios de transferência de recursos para os entes subnacionais, considerando, para tanto, indicadores que informem sua regionalização mais equitativa, tais como: população, renda per capita, mortalidade infantil e concentração de renda, além de disciplinar os procedimentos de repasse de recursos para as entidades e organizações de assistência social, sem prejuízo das disposições da lei de diretrizes orçamentárias.
Ao Ministério responsável pela coordenação da Política Nacional de Assistência Social (Ministério da Cidadania) compete, entre outras atribuições elencadas no art. 19 do Suas: i) propor ao CNAS a PNAS, as respectivas normas gerais, bem como os critérios de prioridade e de elegibilidade, além de padrões de qualidade na prestação de benefícios, serviços, programas e projetos; ii) propor os critérios de transferência dos recursos de que trata o Suas; iii) proceder à transferência dos recursos destinados à assistência social, na forma prevista na lei. 
Em razão do estado de calamidade pública reconhecido pelo Decreto Legislativo 6/2020 e da emergência de saúde pública de importância internacional decorrente do coronavírus (Covid-19) , a Lei 13.982/2020 previu regras específicas para o critério de aferição da renda familiar mensal per capita, com a inclusão do art. 20-A na Lei 8.742/1993, que traz importantes diretrizes para a caracterização de situações ensejadoras da proteção social de emergência referida na Lei 14.029/2020.
3.1.2. Natureza Jurídica das Transferências da União Realizadas pelo Fundo Nacional de Assistência Social (FNAS) 
A discussão que ora prevalece neste Tribunal acerca da natureza jurídica das transferências é pautada pela dicotomia entre duas espécies do gênero 'transferência intergovernamentais:  'transferência voluntária' e 'transferência obrigatória', esta entendida como obrigação incondicional da União. 
A expressão 'transferência legal', comumente utilizada por gestores e até mesmo adotada em normativos infralegais, não se demonstra adequada - ao menos no campo das finanças públicas - para distinguir a natureza jurídica da transferência a partir de conceitos, permissões e restrições constitucionais e legais, já que toda despesa realizada pelo ente da Federação deve observar o requisito exigido pelo inciso II do art. 167 da CRFB, sendo, portanto, todas as transferências legais na medida em que passam por autorização orçamentária.
Para além do impacto sobre as finanças públicas nacionais, deve-se considerar que a natureza jurídica das transferências intergovernamentais é matéria que afeta, com significativa densidade, a competência dos órgãos de controle (controle interno, controle externo e Ministério Público) e do Poder Judiciário para fiscalizar, processar e julgar a aplicação dos recursos federais.
A jurisprudência dessa Corte de Contas é pacífica no sentido de que não se pode confundir previsão constitucional sobre os vários direitos - fundamentais ou sociais - com determinação constitucional instituidora de obrigação incondicional para a União realizar determinadas despesas públicas, as quais devem ser executadas diretamente ou mediante cooperação financeira com os entes subnacionais. Merecem citação os Acórdão 1631/2006-TCU-Plenário (rel. min. subst. Augusto Sherman Cavalcanti) e 3.061/2019-TCU-Plenário (rel. min. Ana Arraes) .
Embora a assistência social integre o rol de competência material comum dos entes da Federação das três esferas (art. 23 da CRFB) , o que por si só afasta a ideia de obrigação incondicional para União financiar tais ações, as cooperações federativas no âmbito da seguridade social têm contornos próprios que merecem atenção e cuidados específicos na sua análise.
Primeiramente, compete à União, com exclusividade, instituir e arrecadar as contribuições sociais capazes de financiar as ações de assistência social (art. 195 da CRFB) , já que os entes subnacionais somente podem instituir e arrecadar contribuições previdenciárias de seus servidores, as quais têm destinação específica.
Segundo, como já exposto no tópico precedente, o art. 194 da Carta Política estabelece, no rol de princípios da seguridade social, a equidade na forma de participação no custeio e a diversidade da base de financiamento, além de prever, expressamente, que a lei definirá os critérios de transferência de recursos para o sistema único de saúde e ações de assistência social da União para os entes subnacionais, e dos estados para os municípios, observada a respectiva contrapartida de recursos, conforme disposto no § 10 do art. 195 da CRFB, com redação introduzida pela EC 20/1998.   
Terceiro, o figurino jurídico-constitucional da seguridade social, no tocante à assistência social, estabelece, a título de diretriz para organização das ações governamentais, a descentralização político-administrativa (art. 204) .   
Harmônica com esse arcabouço jurídico-constitucional, a Lei 8.742/1993, com alterações da Lei 12.435/2011, insere elementos de objetividade que permitem assegurar que as transferências automáticas realizadas no âmbito do Suas, entre os fundos específicos, constituem transferência obrigatória não passível de discricionariedade dos órgãos do Poder Executivo federal para definição dos beneficiários. Como dito, entendimento no mesmo sentido foi assentado no Parecer 75/2011/DENOR/CGU/AGU, que integra o Anexo III do Caderno de Orientações Técnicas sobre os Gastos no Pagamento dos Profissionais das Equipes de Referência do Suas (peça 4, fls. 72-88) . 
Enquanto a Lei Maior define benefícios assistenciais de prestação continuada (art. 203) , a Lei do Suas estabelece cofinanciamento por meio de transferência automática, aprovação, pelo CNAS, de critérios de transferência de recursos para os entes subnacionais, considerando, para tanto, indicadores que informem sua regionalização mais equitativa, assim como a propositura, pelo órgão ministerial, de critérios de transferência dos recursos de que trata o Suas e realização de transferência dos recursos destinados à assistência social na forma da lei, não de critérios subjetivos fixados pelos gestores federais.
Registre-se que a natureza jurídica da transferência intergovernamental não se define pelo instrumento jurídico adotado para sua realização (convênio, termo, acordos e instrumentos congêneres) , sendo o mecanismo operacional fundo a fundo um dos instrumentos congêneres dentre os previstos no inciso VI do art. 71 da CRFB, prestando-se tanto à transferência voluntária, quanto à obrigatória. Cite-se a Decisão 506/1997-TCU-Plenário (rel. min. Iran Saraiva) , assim como o Acórdão 3061/2019-TCU-Plenário (rel. min. Ana Arraes) . 
É o arcabouço jurídico-institucional que baliza a existência ou não de obrigação incondicional para União cofinanciar determinada política pública, sendo de densa relevância as repercussões fiscais decorrentes dessa classificação, conforme esmiuçado no Acórdão 4074/2020-TCU-Plenário (rel. min. Bruno Dantas) . 
O alerta é importante porque seriam de elevado risco moral alterações legislativas ou jurisprudenciais que resultassem em via de escapismo para a vedação do inciso X do art. 167 da CRFB, que proíbe que as transferências voluntárias da União sejam destinadas para pagamento de pessoal dos entes subnacionais. 
Esse risco, porém, não se vislumbra das transferências fundo a fundo de forma regular e automática no âmbito do Suas, segundo critérios objetivos definidos pelo CNAS a partir de normas constitucionais e legais, sem espaço para discricionariedade do gestor federal na definição dos entes beneficiários e do quanto se distribui para cada um deles.
Registre-se que o entendimento exposto nesta análise não afasta a possibilidade de a União realizar transferência voluntária para ações específicas com alguns entes da Federação, complementarmente à transferência obrigatória no âmbito dos Blocos de Financiamento do Suas. Nesse sentido, merece citação o item 9.1.1.5 do Acórdão 310/2015-TCU-Plenário (rel. min. subst. Augusto Sherman Cavalcanti) .
Também não é demasiado observar que, a despeito de os repasses regulares e automáticos voltados para o cofinanciamento da política de assistência social serem classificados como transferências obrigatórias, essa realidade não impõe à União um valor mínimo a ser aplicado anualmente, a exemplo do que ocorreu com a política de saúde, que contou com vinculação constitucional após a alteração do § 10 do art. 195 da CRFB. Tampouco esse conceito se confunde com o conceito de despesa obrigatória de caráter continuado (DOCC) para os fins previstos na Lei Complementar 101/2000. 
Não se está dizendo - ao menos não é isto que se propõe nestes autos - que a natureza jurídica da transferência obrigatória regular e automática realizada no âmbito do Suas seja sinônimo e possa se confundir com o conceito jurídico-orçamentário de 'despesas que constituam obrigações constitucionais e legais' para os fins de que trata o § 2º do art. 9º da Lei Complementar 101/2000. Essa questão específica da classificação da despesa, que já surgiu de forma reflexa no curso de discussões empreendidas no âmbito de processos que se encontram em estágio avançado de instrução, transcende os propósitos destes autos, razão pela qual será oportunamente tratada em processo específico, sem que isso represente prejuízo ao exame ora empreendido.
O que se pode dizer é que os repasses regulares e automáticos realizados no âmbito do Suas são despesas próprias da União, cujos montantes transferidos, definidos a partir de critérios objetivos de índole constitucional e legal - que não comportam discricionariedade do Poder Executivo de fazer escolhas dos beneficiários -, mantêm a natureza federal para todos os fins, não sendo plausível a dedução desses valores de despesas da União quando da apuração da receita corrente líquida federal.
Feitas essas considerações, passa-se a analisar os questionamentos formulados.
3.2. Possibilidade de Transferências do Fundo Nacional de Assistência Social em Período Eleitoral
Dada a natureza obrigatória das transferências regulares e automáticas realizadas pelo FNAS, segundo critérios objetivos fixados pelo CNAS, tais repasses não são alcançados pela vedação prevista no art. 73, inciso VI, alínea 'a', da Lei 9.504/1997. 
Por outro lado, o art. 1º da Lei 14.029/2020 trata da possibilidade de transposição e reprogramação dos saldos financeiros remanescentes de exercícios anteriores (até 2019) , constantes dos fundos de assistência social dos entes subnacionais, provenientes do FNAS, independentemente da razão inicial do repasse federal. Assim sendo, a autorização para unificação dos saldos não implica realização de transferência em período eleitoral.
Ademais, a vedação de realização de transferência voluntária em período eleitoral, prevista na alínea 'a' do inciso VI do art. 73 da Lei 9.504/1997 não se aplica aos 'recursos destinados a cumprir obrigação formal preexistente para execução de obra ou serviço em andamento e com cronograma prefixado, e os destinados a atender situações de emergência e de calamidade pública'. Dessa forma, ainda que a unificação dos saldos se referisse a transferências voluntárias, não haveria óbice no período de calamidade pública reconhecida pelo Congresso Nacional.
3.3. Aspectos Orçamentários para Unificação dos Saldos dos Blocos de Financiamento do Suas em Categoria de Programação Específica Durante a Calamidade Pública Reconhecida pelo Congresso Nacional 
Os recursos federais destinados ao cofinanciamento dos serviços e do incentivo financeiro à gestão são organizados e transferidos pelos seguintes Blocos de Financiamento: 
	Portaria MDS 113/2015 (art. 7º) 
	Categorias de Programação Específicas Previstas no Orçamento da União

	Bloco da Proteção Social Básica
	Ação '219E - Ações de Proteção Social Básica'

	Bloco da Proteção Social Especial de Média Complexidade 
	Ação '219F - Ações de Proteção Social Especial'

	Bloco da Proteção Social Especial de Alta Complexidade
	
	Bloco da Gestão do Suas 
	Ação '8893 - Apoio à Organização, à Gestão e à Vigilância Social no Território, no âmbito do Sistema Único de Assistência Social - SUAS'

	Bloco da Gestão do Programa Bolsa Família e do Cadastro Único
	Ação '8446 - Serviço de Apoio à Gestão Descentralizada do Programa Bolsa Família'

Um dos aspectos a ser observado é a vedação do inciso VI do art. 167 da CRFB, que proíbe expressamente a transposição, o remanejamento ou a transferência de recursos de uma categoria de programação (ação orçamentária) para outra ou de um órgão para outro, sem prévia autorização legislativa. 
A Lei 14.029/2020, todavia, supera essa vedação constitucional, na medida em que autoriza, previamente, a transposição e a reprogramação (remanejamento) de saldos de recursos federais destinados, até dezembro de 2019, aos blocos de financiamento especificados na tabela precedente. Assim, os entes subnacionais estão autorizados a proceder à unificação dos saldos existentes em 31/12/2019. Os saldos, porém, devem ser 'unificados em rubrica orçamentária específica destinada à Proteção Social de Emergência' (parágrafo único do art. 1º) . 
Isso significa dizer que os saldos dos blocos de financiamento do Suas porventura existentes, em 31/12/2019, nas contas referentes à 'Ação 219-E', à 'Ação 219-F', à 'Ação 8893' e à 'Ação 8446', para serem transpostos ou reprogramados nos termos da Lei 14.029/2020, devem ser unificados em ação específica intitulada 'Proteção Social de Emergência'.  A título de exemplo, na data mencionada, o Fundo de Assistência Social do Estado de Goiás apresentou saldo de R$ 7.771.384,00 (Anexo I) . Não há como precisar, deste montante, o valor comprometido com pagamento de restos a pagar inscritos até 31/12/2019. Caso haja, forçoso observar que tais saldos não podem ser objeto de transposição e reprogramação, uma vez que não há disponibilidade elegível para a finalidade prevista na Lei em referência.
Outra anotação importante diz respeito à vigência do Decreto Legislativo 6/2020, prevista para expirar em 31/12/2020 (art. 1º) . A partir de então, os entes subnacionais deixarão de dispor de autorização do Congresso Nacional para unificar os saldos das ações dos blocos de financiamento do Suas, tendo em vista a interpretação sistemática dos arts. 1º e 6º da Lei 14.029/2020, que assim dispõem:
'Art. 1º Ficam autorizadas aos Estados, ao Distrito Federal e aos Municípios a transposição e a reprogramação dos saldos financeiros remanescentes de exercícios anteriores, constantes de seus respectivos fundos de assistência social, provenientes do Fundo Nacional de Assistência Social, independentemente da razão inicial do repasse federal.
...
Art. 6º O disposto nesta Lei aplica-se durante a vigência de qualquer estado de calamidade pública reconhecido pelo Congresso Nacional. (grifamos) '
Para concluir este tópico, igualmente oportuno observar que, cessados os efeitos jurídicos da calamidade pública reconhecida pelo Congresso Nacional, eventuais saldos financeiros referentes à ação 'Proteção Social de Emergência' só poderão ser objeto de nova transposição, remanejamento ou transferência se houver outra autorização específica do Congresso Nacional. 
3.4. Destinação dos Saldos Financeiros Federais do Suas Unificados na Ação Específica 'Proteção Social de Emergência' 
Consoante o disposto no art. 2º da Lei 14.029/2020, a transposição e a reprogramação de saldos financeiros federais no âmbito do Suas devem ser destinados, exclusivamente, para a realização de ações de assistência social voltadas o atendimento de crianças e adolescentes, idosos, mulheres vítimas de violência doméstica, população indígena e quilombola, pessoas com deficiência e população em situação de rua ou em qualquer circunstância de extrema vulnerabilidade decorrente de calamidade pública e para a ampliação do cadastro social representado pelo Cadastro Único para Programas Sociais (CadÚnico) , condicionada aos seguintes requisitos:
i) cumprimento dos objetos e dos compromissos previamente estabelecidos em atos normativos específicos expedidos pela direção do Suas;
ii) inclusão dos recursos financeiros transpostos e reprogramados no Plano de Assistência Social e na respectiva legislação orçamentária; e
iii) prévia ciência, por escrito, das ações a serem desenvolvidas pelo Fundo, a cada membro do respectivo Conselho de Assistência Social.
Forçoso observar que o art. 5º da Lei em comento suspendeu por 120 (cento e vinte) dias, contados de 1º/3/2020, a obrigatoriedade do cumprimento das metas e dos requisitos quantitativos e qualitativos pactuados pelos entes subnacionais com a União no âmbito do Suas, o que lhes garantiria os repasses dos recursos pactuados na sua integralidade. O dispositivo, vetado originalmente, foi promulgado pelo Congresso Nacional mediante rejeição do veto presidencial, conforme publicado no Diário Oficial da União de 6/11/2020.
A ação de 'Proteção Social de Emergência' deve, ainda, se compatibilizar com os objetivos e diretrizes do art. 4º da Lei 14.029/2020, segundo o qual a população em situação de rua será atendida, particularmente, no que tange:
i) ao acesso a alimentação adequada, especialmente a restaurantes populares, com as adequações necessárias para evitar contaminação por agentes infecciosos e aglomerações, observado, em caso de emergência de saúde pública, o distanciamento social preconizado pela Organização Mundial da Saúde (OMS) durante as refeições, com a disponibilização de materiais de higiene necessários;
ii) à ampliação dos espaços de acolhimento temporário, com as adaptações necessárias para garantir a vida, a saúde, a integridade e a dignidade dos acolhidos, com o fornecimento de camas e colchões individuais, observado o distanciamento preconizado pela OMS em caso de emergência de saúde pública;
iii) à disponibilização de água potável em todas as praças e logradouros públicos e viabilização de imediato acesso aos banheiros públicos já existentes, sem prejuízo da implantação de outros sanitários para uso público, assegurado o planejamento para a devida higienização;
iv) ao atendimento psicossocial.
Soma-se a isso o disposto no art. 20-A na Lei 8.742/1993, que estabelece regras específicas para o critério de aferição da renda familiar mensal per capita, constituindo importante norte para a caracterização de situações ensejadoras da proteção social de emergência de que trata a Lei 14.029/2020.
Os propósitos confessados na Lei 14.029/2020 passam, primordialmente, pelo elemento emergencial, razão pela qual não se pode destinar os recursos para infraestrutura de longo prazo em detrimento do socorro aos cidadãos em situação de vulnerabilidade, que requer medidas imediatas durante a pandemia. 
Nesse contexto jurídico, fica claro que os objetivos da transposição e da reprogramação previstos na Lei 14.029/2020 não comportam a realização de despesas de capital de médio e longo prazos, tais como a construção de unidades públicas para funcionamento dos Cras e Creas, devendo os saldos de recursos federais serem destinados a situações de emergência, as quais exigem realização imediata ou de curtíssimo prazo. Não significa que os recursos não possam, de forma alguma, ser empregados em nenhuma despesa de capital, devendo-se justificar cada caso à luz das regras estatuídas na norma em referência e os objetivos do Suas. Significa dizer que o caráter emergencial deve estar presente em todas as ações às quais os saldos de recursos federais forem destinados.
3.5. Possibilidade de Sub-repasse dos Saldos Federais Vinculados ao Suas 
Um dos questionamentos que levaram à formulação da presente Representação diz respeito à possibilidade de o Estado de Goiás sub-repassar os saldos federais vinculados ao Suas em seu poder aos respectivos municípios.
Como dito, a modelagem jurídico-institucional do Suas prevê que a atuação dos estados se restringe à proteção social especial por meio dos Creas, cujas unidades públicas podem ser de âmbito municipal, estadual ou regional.  Não há, na esfera estadual, Cras para a proteção social básica. Compete aos estados a atuação de média e alta complexidade do Programa Nacional de Assistência Social (PNAS) , já que muitos municípios não mantêm Creas para essa finalidade. O Indicador de Desenvolvimento das Unidades Cras (IDCRAS - http://aplicacoes.mds.gov.br/snas/vigilancia/index5.php) , segundo o censo Suas-2019, aponta a existência de 8.357 Cras distribuídos em todas as cidades brasileiras, contra 2.577 Creas presentes em cerca de 1/3 das cidades, de acordo com o censo de 2017.
Esse é um dos fatores críticos para o alcance dos objetivos da política pública. Se o estado operar no programa nacional como mero sub-repassador de recursos federais aos municípios, corre-se o risco de desarticulação das ações de média e alta complexidade da proteção social especial, já que nem todos os municípios têm condições de desenvolvê-las.
De acordo com dados compartilhados pela SNAS durante a reunião técnica virtual, apenas o Estado de Goiás acumula saldo de recursos federais vinculados ao FNAS, em 30/11/2020, da ordem de R$ 8,27 milhões, sendo R$ 270,9 mil (3,28%) vinculados a ações de enfrentamento da Covid-19, enquanto os saldos de recursos em poder dos respectivos municípios somam R$ 100,24 milhões, dos quais R$ 22,22 milhões (22,17%) se destinam ao enfrentamento da Covid-19. Os números da execução de 2020 indicam que os municípios parecem apresentar maior dificuldade para executar as ações de assistência social com recursos federais, sendo necessário um exame mais detido sobre as reais dificuldades de o Estado de Goiás aplicá-los diretamente.
Além de risco de comprometimento dos objetivos do PNAS, a estratégia estadual de adotar sub-repasse intergovernamental dos recursos federais tem impacto direto sobre o monitoramento e a avaliação do Ministério da Cidadania, cujas bases de dados registram a realização de transferência de recursos federais para estados e municípios separadamente, cabendo a cada ente da Federação prestar contas à União e se responsabilizar pela correta aplicação dos referidos recursos. 
Nesse sentido, é de se supor que a adoção de sub-repasse de recursos federais pelos estados aos respectivos municípios também pode comprometer a prestação de contas e o processo de responsabilização em caso de eventual desvio de finalidade na aplicação dos recursos de natureza federal. 
Todavia, diante da iminência de expiração do prazo fixado no art. 6º da Lei 14.029/2020, que autoriza a transposição e a reprogramação dos saldos federais vinculados ao Suas apenas durante o período de vigência de calamidade pública reconhecida pelo Congresso Nacional - cujo prazo fixado no Decreto Legislativo 6/2020 expira em 31/12/2020 -, não se demonstra razoável inviabilizar a prestação social aos cidadãos em situação de vulnerabilidade, especialmente em momento de agravamento da pandemia do coronavírus, nos casos em que, excepcionalmente, o estado não disponha de melhores condições operacionais para aplicar diretamente os recursos de natureza federal e atender os objetivos da ação específica 'Proteção Social de Emergência' de que trata a Lei mencionada.
Essa excepcionalidade, porém, deve passar pela análise e manifestação prévias da SNAS e/ou do FNAS, com vistas a assegurar os meios de rastreamento, o monitoramento e a avaliação da efetiva aplicação dos recursos federais transferidos aos estados, enquanto não houver a expedição de orientação normativa específica por parte do Ministério da Cidadania, visando definir as regras de prestação de contas e de responsabilidades em caso de eventual sub-repasse de recursos federais para esfera municipal. Registre-se que tais orientações devem ser editadas com fundamento no art. 3º da Lei 14.028/2020 e legislação concernente.
3.6. Fundamentos para Concessão da Medida Cautelar 
Consoante o art. 276 do Regimento Interno do TCU, o Plenário, o relator, ou, na hipótese do art. 28, inciso XVI, o presidente, em caso de urgência, de fundado receio de grave lesão ao erário, ao interesse público, ou de risco de ineficácia da decisão de mérito, poderá, de ofício ou mediante provocação, adotar medida cautelar, com ou sem a prévia oitiva da parte, determinando, entre outras providências, a suspensão do ato ou do procedimento impugnado, até que o Tribunal decida sobre o mérito da questão suscitada, nos termos do art. 45 da Lei 8.443/1992. Tal providência deverá ser adotada quando presentes os pressupostos do fumus boni iuris e do periculum in mora.
Além de não se restringirem ao Estado de Goiás, os questionamentos objeto da presente Representação, se não forem esclarecidos até o encerramento do exercício, poderá resultar em prejuízo aos cidadãos em situação de vulnerabilidade, especialmente em razão da pandemia, uma vez que a autorização de transposição e reprogramação dos saldos de recursos federais somente poderá ocorrer até 31/12/2020, quando expira o Decreto Legislativo 6/2020, editado pelo Congresso Nacional para reconhecer a situação de calamidade pública de origem sanitária. 
A partir de janeiro do próximo exercício, os saldos financeiros vinculados às ações orçamentárias referentes aos blocos de financiamento do Suas não mais poderão ser objeto de transposição ou reprogramação, enquanto não houver nova lei autorizativa, tendo em vista a vedação expressa de que trata o inciso VI do art. 167 da CRFB.
A ausência de normativo com orientação específica por parte do Ministério da Cidadania sobre a operacionalização da Lei 14.029/2020 constitui um dos fatores que dificulta a tomada de decisão pelos estados detentores de tais saldos de recursos federais.
Presentes os fundamentos previstos no art. 276 do Regimento Interno do TCU, tais como a urgência do pleito diante da iminência do encerramento do presente exercício e dos aspectos jurídico-orçamentários inerentes, bem como o fundado receio de lesão ao interesse público, em especial à população vulnerável em razão da pandemia. 
Frise-se que, se os saldos de recursos federais em poder dos estados não forem  transpostos ou reprogramados (remanejados) - e criada, por lei estadual, ação orçamentária específica intitulada 'Proteção Social Emergencial' durante  vigência da calamidade pública reconhecida pelo Congresso Nacional  (até 31/12/2020) - os entes subnacionais não poderão proceder à unificação dos saldos a partir de janeiro, ao menos  enquanto o Congresso Nacional não aprovar outra lei que autorize previamente nova transposição e remanejamento de eventuais saldos federais, em razão da exigência do inciso VI do art. 167 da CRFB.
Nesse sentido, o pleito que ora se apresenta demonstra-se revestido de plausibilidade jurídica, na medida em que busca assegurar a efetividade da prestação social à população em situação de extrema vulnerabilidade durante o segundo momento crítico da mais grave crise sanitária enfrentada pelo Poder Público no último século.
IV - CONCLUSÃO
A partir do exame empreendido nestes autos, conclui-se que as transferências da União realizadas pelo FNAS no âmbito do Suas, de forma regular e de acordo com critérios objetivos definidos conforme as diretrizes e regras constitucionais e legais, constituem transferências obrigatórias, consideradas despesas próprias da União e a natureza jurídica dos recursos. Esse tipo de transferência intergovernamental não é alcançada pelas vedações constitucionais (art. 167, X) e as fixadas pela Lei Eleitoral (art. 73, inciso VI, alínea 'a') , restritas a transferências voluntárias.
No que tange ao aspecto orçamentário, os blocos de financiamento definidos pela Portaria MDS 113/2015 foram estruturados no orçamento da União em quatro ações ('Ação 219-E', 'Ação 219-F', 'Ação 8893' e 'Ação 8446') que constituem categorias de programação distintas vinculadas a finalidades específicas dentro do PNAS, vinculação esta que permanece mesmo após o encerramento do exercício, consoante o disposto no art. 8º da Lei Complementar 101/2000. 
Dessa forma, a unificação dos saldos de recursos federais em poder dos estados e dos municípios depende de autorização prévia do Congresso Nacional por força do inciso VI do art. 167 da CRFB. Essa autorização foi dada pela Lei 14.029/2020, porém com validade condicionada à vigência de calamidade pública reconhecida pelo Congresso Nacional. Pelo Decreto Legislativo 6/2020, a calamidade pública nacional de origem sanitária, a princípio, expirará em 31/12/2020.
Os recursos repassados de forma regular e automático pelo FNAS são de natureza federal e sujeitam-se à fiscalização da União, conforme julgamento de mérito proferido na ADI 1.934. A forma eleita legalmente para realização dos repasses - regulares e automáticos - não desnatura as transferências, que permanecem de natureza obrigatória e constituem despesas próprias da União. Tais transferências, embora decorram de determinação constitucional e legal, não devem ser deduzidas da receita corrente para fins de metodologia de cálculo da receita corrente líquida, sobressaindo os fundamentos da decisão assentada no Acórdão 4074/2020-TCU-Plenário (rel. min. Bruno Dantas) .
Quanto à destinação dos recursos federais decorrentes da transposição e da reprogramação de que trata a Lei 14.029/2020, tem-se que não comportam a realização de despesas de capital de médio e longo prazos, devendo tais saldos serem destinados a situações de emergência que exijam realização imediata ou de curtíssimo prazo.
No curso da instrução, foram verificados fatores críticos para o rastreamento, monitoramento e avaliação por parte do Ministério da Cidadania, assim como para a prestação de contas caso os saldos de recursos federais transferidos aos estados sejam sub-repassados aos municípios sem que a União tenha ciência desse procedimento. 
O pedido da medida cautelar demonstra-se revestido de plausibilidade jurídica, por estarem presentes nos autos os requisitos do fumus boni iuris e do periculum in mora, bem assim por não se ter configurado o periculum in mora ao reverso."
3.	Com arrimo em tais considerações, a Semag, em uníssono, apresentou a seguinte proposta de encaminhamento (peças 9, pp. 13/15; 10 e 11) :
"I) conhecer da presente Representação, satisfeitos os requisitos de admissibilidade previstos nos arts. 235 e 237, inciso VI, do Regimento Interno do TCU c/c o art. 86, inciso II, da Lei 8.443/1992 e o art. 103, § 1º, da Resolução-TCU 259/2014;
II) conceder, nos termos do caput do art. 276 do Regimento Interno do TCU, MEDIDA CAUTELAR com vistas a determinar:
II.1) ao Governo do Estado de Goiás que se abstenha de:
II.1.1) aplicar recursos provenientes dos saldos federais objeto de transposição ou reprogramação autorizada pela Lei 14.029/2020 em ações de médio e longo prazo, especialmente construções de Centro de Referência de Assistência Social (Cras) e de Centro de Referência Especializado de Assistência Social (Creas) , devendo-se priorizar as ações voltadas para o enfrentamento da situação de emergência que exijam medidas imediatas e de curtíssimo prazo;
II.1.2) realizar sub-repasse, aos respectivos municípios, de saldos financeiros de recursos de origem federal vinculados ao Sistema Único de Assistência Social sem prévia ciência, autorização e orientação do Ministério da Cidadania, inclusive nas hipóteses de transposição e reprogramação dos saldos federais previstas na Lei 14.029/2020;
II.2) ao Ministério da Cidadania a expedição, com a urgência que o caso requer, de orientação aos fundos de assistência social das esferas estadual, distrital e municipal acerca da necessidade de comunicação prévia e autorização por parte da Secretaria Nacional de Assistência Social, ou outro órgão que o Ministério entender conveniente, nos casos em que o estado, por não dispor dos meios necessários para assegurar a alocação dos recursos federais de forma mais eficiente, adote, em caráter excepcional, o sub-repasse de recursos vinculados ao Fundo Nacional de Assistência Social aos respectivos municípios;
III) fixar, com fulcro no § 3º do art. 276 do Regimento Interno do TCU, o prazo de 15 (quinze) dias para oitiva do Governo do Estado de Goiás, do Ministério da Cidadania, do Fundo Nacional de Assistência Social, sobre o objeto da cautelar de que trata o item precedente e dos alertas expedidos com base no inciso V do § 1º do art. 59 da Lei Complementar 101/2000, com vistas a prevenir o risco de ocorrência de fatos que possam vir a comprometer os resultados do Programa Nacional de Assistência Social, assim como eventuais irregularidades na gestão orçamentária referente à aplicação de recursos de natureza federal;
IV) expedir alerta ao Governo do Estado de Goiás e ao Ministério da Cidadania, nos termos do inciso V do § 1º do art. 59 da Lei Complementar 101/2020, no sentido de que:
IV.1) os recursos federais transferidos por meio dos blocos de financiamento definidos pela Portaria MDS 113/2015 encontram-se estruturados no orçamento da União em quatro ações orçamentárias ('Ação 219-E', 'Ação 219-F', 'Ação 8893' e 'Ação 8446') que constituem categorias de programação distintas vinculadas a finalidades específicas no bojo do Plano Nacional de Assistência Social, permanecendo a vinculação mesmo após o encerramento do exercício consoante o disposto no art. 8º da Lei Complementar 101/2000 e inciso VI do art. 167 da Constituição da República, razão pela qual a transposição, o remanejamento e a transferência desses saldos entre os blocos com ações específicas dependem de autorização prévia do Congresso Nacional, dispondo o art. 6º da Lei 14.029/2020 sobre autorização tão somente durante a vigência de calamidade pública reconhecida pelo Congresso Nacional, cujo prazo da atual calamidade de origem sanitária expirará em 31/12/2020, conforme disposto no Decreto Legislativo 6/2020;
IV.2) a partir de 1º/1/2021, caso o Congresso Nacional não prorrogue o ato legislativo que reconheceu a calamidade pública nacional de origem sanitária, enquanto perdurar a lacuna, fica vedada a unificação dos saldos de recursos federais - em poder dos entes subnacionais - vinculados aos blocos de financiamento do Sistema Único de Assistência Social com categorias de programação específicas previstas no orçamento da União;
IV.3) os saldos de recursos federais unificados, em 2020, na ação orçamentária específica referente à 'Proteção Social Emergencial' permanecerão vinculados às finalidades previstas na Lei 14.029/2020, somente podendo ser destinados aos outros blocos de financiamento de que trata a Portaria MDS 113/2015 mediante nova autorização do Congresso Nacional, tendo em vista a exigência de que trata o inciso VI do art. 167 da Constituição da República;
V) encaminhar cópia da presente instrução, nos termos do art. 14, caput e § 1º, da Resolução TCU 315/2020, às Secretarias de Orçamento Federal e do Tesouro Nacional do Ministério da Economia, assim como à Consultoria-Geral da União que integra a Advocacia-Geral da União, para manifestação, no prazo de 15 (quinze) dias, sobre o teor da presente instrução e, em especial, quanto às consequências práticas da implementação das seguintes propostas a serem tratadas por ocasião da análise de mérito:
V.1) fixação de entendimento, com fulcro no art. 16, inciso V, do Regimento Interno do TCU no sentido de que:
V.1.1) embora a assistência social integre o rol de competência material comum dos entes da Federação das três esferas, o que confronta a ideia de existência de obrigação incondicional para União em função de cooperações intergovernamentais, as transferências regulares e automáticas para a implementação de ações universais no âmbito da seguridade social são norteadas por princípios, diretrizes, regras e critérios constitucionais e legais específicos, com a previsão expressa de equidade na forma de participação do custeio, contrapartida de recursos, descentralização político-administrativa, caráter democrático e descentralizado da administração, além da exigência de critérios objetivos para a União repassar os recursos para os entes subnacionais, o que confere aos repasses destinados ao Sistema Único de Assistência Social o caráter de transferência obrigatória, sendo também este o entendimento da Advocacia-Geral da União consignado no Parecer 75/2011/DENOR/CGU/AGU, reproduzido no Anexo III do Caderno de Orientações Técnicas sobre os Gastos no Pagamento dos Profissionais das Equipes de Referência do Sistema Único de Assistência Social (peça 4, fls. 72-88) ; 
V.1.2) por serem os repasses regulares e automáticos que amparam o Sistema Único de Assistência Social classificados a título de transferência obrigatória resultante de inequívoca obrigação incondicional da União, a qual tem como substrato o figurino jurídico-constitucional do repasse federal, não se lhes deve aplicar a vedação de que trata a alínea 'a', do inciso VI, do art. 73 da Lei 9.504/1997 em período eleitoral, restrita à transferência voluntária em período de normalidade;
V.1.3) as transferências obrigatórias realizadas de forma regular e automática no âmbito do Sistema Único de Assistência Social constituem despesas próprias da União e não repartição de receita federal, independentemente da fonte de recurso utilizada para sua realização, sendo descabida eventual dedução dos valores para fins de metodologia de cálculo da receita corrente líquida federal, mantida a natureza federal dos recursos repassados para todos os fins, em especial no que tange ao monitoramento, à avaliação, à fiscalização e ao controle, observada, por analogia, a jurisprudência firmada no Acórdão 4074/2020-TCU-Plenário e a decisão de mérito proferida pelo Supremo Tribunal Federal na Ação Direta de Inconstitucionalidade 1.934;
V.2)  determinação ao Ministério da Cidadania para editar normativos de que trata o art. 3º da Lei 14.029/2020, com a finalidade de orientar a prestação de contas por parte dos entes subnacionais que realizarem, no exercício de 2020, a unificação dos saldos de recursos federais vinculados ao Fundo Nacional de Assistência Social por meio de ação orçamentária específica intitulada 'Proteção Social de Emergência'.
VI) retornar os presentes autos à Semag para análise de mérito."
	É o Relatório.

não há.

Não atuou.

REPRESENTAÇÃO DE UNIDADE TÉCNICA DO TCU. POSSÍVEIS IRREGULARIDADES, POR PARTE DO ESTADO DE GOIÁS, NA APLICAÇÃO DE RECURSOS PROVENIENTES DOS SALDOS FEDERAIS OBJETO DE TRANSPOSIÇÃO OU REPROGRAMAÇÃO AUTORIZADA PELA LEI 14.029/2020 EM AÇÕES DE MÉDIO E LONGO PRAZO. ADOÇÃO DE MEDIDA CAUTELAR. REFERENDO DO PLENÁRIO.

REPRESENTAÇÃO (REPR)

Secretaria de Macroavaliação Governamental - Semag.

Em exame a Representação formulada pela Secretaria de Macroavaliação Governamental - Semag noticiando a ocorrência de possíveis irregularidades, por parte do Estado de Goiás, na aplicação de recursos provenientes dos saldos federais objeto de transposição ou reprogramação autorizada pela Lei 14.029/2020 em ações de médio e longo prazo.
2.	Pontuou a Semag que estes autos têm o fito de examinar as questões formuladas pela Secretaria de Desenvolvimento Social do Estado de Goiás - SDS/GO à peça 8.
3.	Em apertada síntese, a manifestação da SDS/GO, corroborada pelo Parecer da Procuradoria-Geral do Estado de Goiás, aprovado pelo Despacho 1.963/2020-GAB, de 20/11/2020, cuidou de questionamento sobre a:
"possibilidade de, após transferência de rubrica orçamentária específica, destinada à Proteção Social de Emergência, executar a construção de CRAS e/ou CREAS para atendimento de crianças e adolescentes, idosos, mulheres vítimas de violência doméstica, população indígena e quilombola, pessoas com deficiência e população em situação de rua ou em qualquer circunstância de extrema vulnerabilidade decorrente de calamidade pública e para a ampliação do cadastro social representado pelo Cadastro Único para Programas Sociais (CadUnico) ." 
4.	A SDS/GO também indagou se "[haveria] impedimento referente à transferência de recursos para o município após o período eleitoral, previsto para dia 15 de novembro do presente ano."  
5.	A resposta a ambos os quesitos, no mencionado Parecer, que fora aprovado pelo Despacho 1.963/2020-GAB, de 20/11/2020, foi no sentido de que (peça 8, p. 23) :
"22. Sendo assim, entende-se juridicamente possível a utilização dos recursos de que trata a Lei n° 14.029/2020, após o pleito eleitoral, com vistas a¿ criação de CREAs para atendimento de crianças e adolescentes, idosos, mulheres vítimas de violência doméstica, população indígena e quilombola, pessoas com deficiência e populac¿a¿o em situação de rua ou em qualquer circunstância de extrema vulnerabilidade decorrente de calamidade pública e para a ampliação do cadastro social representado pelo Cadastro Único para Programas Sociais (CadU¿nico) . Ressalva-se, portanto, a conclusão do Parecer ADSET n° 207/2020 nesse ponto. 
23. De outra parte, não se mostra viável a utilização dos mesmos recursos para construção de CRAs, uma vez que esta Unidade Pública funciona para a prestação de serviços, programas e projetos socioassistenciais de proteção social básica, sendo que a Lei n° 14.029/2020 e¿ objetiva ao prever que os recursos unificados em rubrica orçamentária específica serão destinados a¿ Proteção Social de Emergência, que e¿ classificada como uma proteção social especial." (grifo acrescido) 
6.	Em preliminar, a Semag apontou que os questionamentos da SDS/GO importam o estabelecimento da natureza jurídica dos recursos federais transferidos no âmbito da Lei 8.742/1993, que cuida da Lei Orgânica da Assistência Social.
7.	Após traçar extenso histórico do arcabouço jurídico e normativo da questão, concluiu a Semag que:
"41. O que se pode dizer é que os repasses regulares e automáticos realizados no âmbito do [Sistema Único de Saúde] - Suas são despesas próprias da União, cujos montantes transferidos, definidos a partir de critérios objetivos de índole constitucional e legal - que não comportam discricionariedade do Poder Executivo de fazer escolhas dos beneficiários -, mantêm a natureza federal para todos os fins, não sendo plausível a dedução desses valores de despesas da União quando da apuração da receita corrente líquida federal."
8.	Prosseguindo, a unidade especializada asseverou, sobre a possibilidade de transferências do Fundo Nacional de Assistência Social em período eleitoral, que não haveria óbice a que fossem efetuadas, dada a situação de calamidade pública expressamente reconhecida pelo Poder Público:
"43. Dada a natureza obrigatória das transferências regulares e automáticas realizadas pelo FNAS, segundo critérios objetivos fixados pelo CNAS, tais repasses não são alcançados pela vedação prevista no art. 73, inciso VI, alínea 'a' da Lei 9.504/1997. 
44. Por outro lado, o art. 1º da Lei 14.029/2020 trata da possibilidade de transposição e reprogramação dos saldos financeiros remanescentes de exercícios anteriores (até 2019) , constantes dos fundos de assistência social dos entes subnacionais, provenientes do FNAS, independentemente da razão inicial do repasse federal. Assim sendo, a autorização para unificação dos saldos não implica realização de transferência em período eleitoral.
45. Ademais, a vedação de realização de transferência voluntária em período eleitoral, prevista na alínea 'a' do inciso VI do art. 73 da Lei 9.504/1997 não se aplica aos 'recursos destinados a cumprir obrigação formal preexistente para execução de obra ou serviço em andamento e com cronograma prefixado, e os destinados a atender situações de emergência e de calamidade pública'. Dessa forma, ainda que a unificação dos saldos se referisse a transferências voluntárias, não haveria óbice no período de calamidade pública reconhecida pelo Congresso Nacional."
9.	Relativamente à possibilidade de utilização dos recursos decorrentes da transposição e da reprogramação previstos na Lei 14.029/2020, a Semag se posicionou afirmando que: 
"57. Nesse contexto jurídico, fica claro que os objetivos da transposição e da reprogramação previstos na Lei 14.029/2020 não comportam a realização de despesas de capital de médio e longo prazos, tais como a construção de unidades públicas para funcionamento dos Cras e Creas, devendo os saldos de recursos federais serem destinados a situações de emergência, as quais exigem realização imediata ou de curtíssimo prazo. Não significa que os recursos não possam, de forma alguma, ser empregados em nenhuma despesa de capital, devendo-se justificar cada caso à luz das regras estatuídas na norma em referência e os objetivos do Suas. Significa dizer que o caráter emergencial deve estar presente em todas as ações às quais os saldos de recursos federais forem destinados."
10.	Por fim, a unidade instrutiva aduziu, no que tange à possibilidade de sub-repasse dos saldos federais vinculados ao Sistema Único de Assistência Social, que a adoção de tal estratégia poderia comprometer a prestação de contas e o processo de responsabilização em caso de eventual desvio de finalidade na aplicação dos recursos de natureza federal. 
11. 	Todavia, ponderou que, diante da iminência de expiração do prazo fixado no art. 6º da Lei 14.029/2020, que autoriza a transposição e a reprogramação dos saldos federais vinculados ao SUAS apenas durante o período de vigência de calamidade pública reconhecida pelo Congresso Nacional (cujo prazo fixado no Decreto Legislativo 6/2020 expiraria em 31/12/2020) , não seria razoável inviabilizar a prestação social às pessoas em situação de vulnerabilidade no momento em que a pandemia do novo Coronavírus se agravava na situação específica de o Estado não possuir condições operacionais para aplicar de forma direta os recursos federais para atender a Proteção Social de Emergência.
12.	Nesse caso, a Semag concluiu que:
"65. Essa excepcionalidade, porém, deve passar pela análise e manifestação prévias da SNAS e/ou do FNAS, com vistas a assegurar os meios de rastreamento, o monitoramento e a avaliação da efetiva aplicação dos recursos federais transferidos aos estados, enquanto não houver a expedição de orientação normativa específica por parte do Ministério da Cidadania, visando definir as regras de prestação de contas e de responsabilidades em caso de eventual sub-repasse de recursos federais para esfera municipal. Registre-se que tais orientações devem ser editadas com fundamento no art. 3º da Lei 14.028/2020 e legislação concernente."
13.	Com base em tais ponderações, a Secretaria de Macroavaliação Governamental propôs a adoção de medida cautelar tendente a:
	13.1. determinar ao Estado de Goiás que se abstenha:
	13.1.1. de aplicar recursos provenientes dos saldos federais objeto de transposição ou reprogramação autorizada pela Lei 14.029/2020 em ações de médio e longo prazo, especialmente construções de Centro de Referência de Assistência Social (Cras) e de Centro de Referência Especializado de Assistência Social (Creas) , devendo-se priorizar as ações voltadas para o enfrentamento da situação de emergência que exijam medidas imediatas e de curtíssimo prazo; 
	13.1.2. de realizar sub-repasse, aos respectivos Municípios, de saldos financeiros de recursos de origem federal vinculados ao Sistema Único de Assistência Social sem prévia ciência, autorização e orientação do Ministério da Cidadania, inclusive nas hipóteses de transposição e reprogramação dos saldos federais previstas na Lei 14.029/2020;
	13.2. determinar ao Ministério da Cidadania a expedição, com a urgência que o caso requer, de orientação aos fundos de assistência social das esferas estadual, distrital e municipal acerca da necessidade de comunicação prévia e autorização por parte da Secretaria Nacional de Assistência Social, ou outro órgão que o Ministério entender conveniente, nos casos em que o Estado, por não dispor dos meios necessários para assegurar a alocação dos recursos federais de forma mais eficiente, adotando, em caráter excepcional, o sub-repasse de recursos vinculados ao Fundo Nacional de Assistência Social aos respectivos Municípios. 
14.	Adicionalmente, a Semag alvitrou a realização de oitiva do Ministério da Cidadania, do Estado de Goiás e do Fundo Nacional de Assistência Social para que se pronunciassem sobre as questões atinentes à cautelar ora em discussão, bem como o envio da instrução constante da peça 9 às Secretarias de Orçamento Federal e do Tesouro Nacional do Ministério da Economia, assim como à Consultoria-Geral da União que integra a Advocacia-Geral da União para se manifestassem sobre as questões dispostas nos itens V.1 e V.2 daquela instrução.
15.	Como asseverei no despacho em que adotei a medida de urgência ora em escrutínio, o ponto fulcral da questão posta, para efeitos do deferimento da cautelar pleiteada, cingia-se à possibilidade de aplicação, por parte de Estado da Federação, dos recursos provenientes dos saldos federais objeto de transposição ou reprogramação autorizada pela Lei 14.029/2020 em ações de médio e longo prazo (peça 12) . 
16.	Desse modo, reconheci presente a fumaça do bom direito, consubstanciada no fato de que, a priori, não haveria de ser caracterizada como ação emergencial, de curto prazo, portanto, a construção dos equipamentos de atendimento à população em situação de vulnerabilidade (Centro de Referência de Assistência Social - Cras e Centro de Referência Especializado de Assistência Social - Creas) .
17.	Vislumbrei, ainda, que o perigo da demora estaria evidenciado pelo fato de o Decreto Legislativo 6/2020, o qual instituiu o estado de calamidade decorrente da pandemia do novo Coronavírus, ter fixado como dies ad quem daquela situação extraordinária a data de 31/12/2020:
"Art. 1º Fica reconhecida, exclusivamente para os fins do art. 65 da Lei Complementar nº 101, de 4 de maio de 2000, notadamente para as dispensas do atingimento dos resultados fiscais previstos no art. 2º da Lei nº 13.898, de 11 de novembro de 2019, e da limitação de empenho de que trata o art. 9º da Lei Complementar nº 101, de 4 de maio de 2000, a ocorrência do estado de calamidade pública, com efeitos até 31 de dezembro de 2020, nos termos da solicitação do Presidente da República encaminhada por meio da Mensagem nº 93, de 18 de março de 2020.
18.	Não desconheço a decisão do Supremo Tribunal Federal nos autos da Ação Direta de Inconstitucionalidade 6.625/DF, prolatada em sede cautelar, no dia 30/12/2020, pelo Relator daquele feito, ministro Ricardo Lewandowski.
19.	Aquele processo foi impetrado pelo partido político Rede Sustentabilidade por meio da qual a agremiação partidária, no que tange ao feito que ora se analisa, pleiteou que a Corte Suprema adotasse interpretação conforme a¿ Constituição ao art. 8º da Lei 13.979/2020, de modo a estender a vigência dos dispositivos contidos no art. 3º daquele diploma legal - que cuidam efetivamente das medidas de trato médico e sanitário - ate¿ que os Poderes Legislativo e Executivo decidissem sobre o tema, sendo a extensão requisitada até o dia 31/12/2021, ou ate¿ o término da emergência internacional de saúde decorrente do coronavi¿rus, em decisão da Organização Mundial de Sau¿de, o que ocorresse por último.
20.	A decisão do relator foi assim redigida (disponível em http://www.stf.jus.br/arquivo/cms/noticiaNoticiaStf/anexo/ADI6.625MC4.pdf) :
"Em face do exposto, defiro parcialmente a cautelar requerida, ad referendum do Plenário desta Suprema Corte, para conferir interpretação conforme a¿ Constituição ao art. 8° da Lei n° 13.979/2020, com a redac¿a¿o dada pela Lei 14.035/2020, a fim de excluir de seu âmbito de aplicação as medidas extraordinárias previstas nos arts. 3°, 3°-A, 3°-B, 3°-C, 3°-D, 3°-E, 3°-F, 3°-G, 3°-H e 3°-J, inclusive dos respectivos parágrafos, incisos e alíneas."
21.	Dessa maneira, de modo diverso ao que fora noticiado pela imprensa nacional (Lewandowski prorroga estado de calamidade pública da Covid-19, disponível em https://saude.ig.com.br/2020-12-30/lewandowski-prorroga-estado-de-calamidade-publica-da-covid-9.html) , o STF não prorrogou o estado de calamidade previsto no indigitado Decreto Legislativo 6/2020, apenas fez excluir da incidência do prazo previsto para término da mencionada situação extraordinária dispositivos da Lei 13.979/2020.
22.	Presentes, portanto, a fumaça do bom direito e o perigo da demora, proponho, com fulcro no art. 276, § 1º, do Regimento Interno/TCU, a ratificação da medida cautelar que adotei nestes autos, no sentido de determinar ao Governo do Estado de Goiás que, até que o Tribunal decida sobre o mérito da questão suscitada, nos termos do art. 45 da Lei 8.443/1992, abstenha-se de: 
	22.1) aplicar recursos provenientes dos saldos federais objeto de transposição ou reprogramação autorizada pela Lei 14.029/2020 em ações de médio e longo prazo, especialmente construções de Centro de Referência de Assistência Social (Cras) e de Centro de Referência Especializado de Assistência Social (Creas) , devendo priorizar as ações voltadas para o enfrentamento da situação de emergência que exijam medidas imediatas e de curtíssimo prazo; e
	22.2) realizar sub-repasse, aos respectivos Municípios, de saldos financeiros de recursos de origem federal vinculados ao Sistema Único de Assistência Social sem prévia ciência, autorização e orientação do Ministério da Cidadania, inclusive nas hipóteses de transposição e reprogramação dos saldos federais previstas na Lei 14.029/2020.
23.	Outrossim, foi determinado, com fulcro no § 3º do art. 276 do RI/TCU, a realização de oitiva do Governo do Estado de Goiás, do Ministério da Cidadania e do Fundo Nacional de Assistência Social, para que se pronunciassem, no prazo de 15 (quinze) dias, a respeito do objeto da cautelar de que trata o item 22 retro, bem como acerca do disposto no item 80, subitens ii.2, iii (segunda e terceira partes) e iv (iv.1 a iv.3) , da instrução da Semag (peça 9) .
24.	Por fim, foi encaminhada cópia da referida instrução, nos termos do art. 14, caput e § 1º, da Resolução/TCU 315/2020, às Secretarias de Orçamento Federal e do Tesouro Nacional do Ministério da Economia, assim como à Consultoria-Geral da União que integra a Advocacia-Geral da União, para manifestação, no prazo de 15 (quinze) dias, sobre o teor das ocorrências apontadas e, em especial, quanto às consequências práticas da implementação das propostas constantes do item 80, subitens v.1 (v.1.1 a v.1.3) e v.2, do aludido parecer.
	Ante o exposto, voto por que seja adotado o Acórdão que ora submeto a este Colegiado.
T.C.U., Sala das Sessões, em 20 de janeiro de 2021.
MARCOS BEMQUERER COSTA
Relator